【裁判字號】    95,台上,2122
【裁判日期】    950420
【裁判案由】    違反山坡地保育利用條例
【裁判全文】
最高法院刑事判決            九十五年度台上字第二一二二號
    上  訴  人  甲○○
                        2段1.
    選任辯護人  杜英達律師
                謝啟明律師
上列上訴人因違反山坡地保育利用條例案件，不服台灣高等法院
中華民國九十二年八月五日第二審判決（九十二年度上訴字第一
一八七號，起訴案號：台灣士林地方法院檢察署九十一年度偵緝
字第一一四號），提起上訴，本院判決如下：
    主  文
原判決撤銷，發回台灣高等法院。
    理  由
本件原判決認定：上訴人甲○○前因違反公司法案件，經台灣台
北地方法院判處有期徒刑六月確定，於民國八十一年七月六日易
科罰金執行完畢；其所有坐落台北縣八里鄉○○里○段渡船頭小
段第六Ｏ七之一七三、一九二之二地號土地，經台灣省政府於六
十九年二月六日公告為法定山坡地，明知未經法定程序不得擅自
經營使用，詎為經營納骨塔牟利，竟與其配偶陳美嬌（另案經判
處有期徒刑六月確定）基於共同之犯意聯絡，未擬具水土保持計
畫，送請目的事業主管機關會同主管機關核定並監督實施，率爾
於八十二年十一月間，先由上訴人與藍第國際工程有限公司（下
稱藍第公司）簽訂納骨塔委任設計合約書，再與不知情之泰業營
造股份有限公司（下稱泰業公司）負責人陳正光簽訂工程委建合
約，委託該公司於上開山坡地開挖整地，承建納骨塔及周邊道路
、駁崁等之興建。上訴人夫妻先後於八十三年五月間及十月間，
向台北縣淡水第一信用合作社申請辦理抵押貸款約新台幣（下同
）二千七百萬元，作為興建、經營之資金，於八十三年八、九月
間利用不知情之泰業公司從業人員在上訴人之指示下，於該等山
坡地擅自開挖整地，開發建築「龍晉殿」納骨塔，興建道路、駁
崁（興建位置及面積如原判決附圖所示），擅自經營使用山坡地
，造成土方崩塌、泥土覆蓋在下方朱順榮之土地上，使朱順榮之
農作物損失慘重，致生公共危險。嗣於八十三年十二月一日陳美
嬌僱請李簡漳僱用工人賴明朝、許章鎮（三人均另案不起訴處分
）將朱順榮之土地回復原狀時，為警查獲等情。因而維持第一審
論處上訴人以共同違反於山坡地開發建築、興建道路及開挖整地
，應先擬具水土保持計畫，送請目的事業主管機關會同主管機關
核定並監督實施之規定，未先擬具水土保持計畫，而擅自經營使
用山坡地，致生公共危險罪刑（累犯，處有期徒刑貳年）之判決
，駁回上訴人在第二審之上訴，固非無見。
惟按比較裁判時法、中間法及行為時法，應就各法之有關罪刑綜
合比較，非僅以法定刑之輕重為比較；如犯罪構成要件因法律之
修正而有變更，依修正後之法律，其適用之範圍較諸舊法有所限
制時，必其行為同時符合修正前及修正後法律規定之犯罪構成要
件，始有刑法第二條第一項但書之適用。本件上訴人於行為後，
山坡地保育利用條例歷經修正，於八十七年一月七日修正時，將
第三十條之規定刪除，併將第三十五條第一項第四款、第三項有
關「違反同條例第三十條第一項規定，未先擬具水土保持計畫或
水土保持計畫未經核定而擅自經營使用山坡地，致生公共危險者
，處六月以上五年以下有期徒刑，得併科五萬元以下罰金」之規
定，修正為第三十五條第一項第一款及第三項前段：「依法應擬
具水土保持計畫而未擬具，或水土保持計畫未經核定而擅自實施
，或未依核定之水土保持計畫實施者」，「第一項各款情形，致
生水土流失、毀損水土保持處理與維護設施或釀成災害者，處六
月以上五年以下有期徒刑，得併科新台幣六十萬元以下罰金」。
其犯罪構成要件由危險犯修正為實害犯，而修正後之刑度亦有提
高，故被告之行為若在修正前，其未先擬具水土保持計畫而擅自
經營使用山坡地之行為，僅客觀上處於隨時有發生危險之狀態，
實害尚未發生，雖致生公共危險，但尚未致生水土流失、毀損水
土保持處理與維護設施或釀成災害時，不符修正後之第三十五條
第一項第一款、第三項前段之構成要件者，即不得逕為罪刑之實
體判決。依原判決事實欄所載，上訴人未先擬具水土保持計畫而
擅自經營使用山坡地之行為，固致生公共危險，然是否已致生水
土流失﹖或有毀損水土保持處理與維護設施﹖或已釀成災害？未
予詳加審認記載，亦未就新舊法構成要件分別予以比較說明，僅
以修正前後之刑罰為比較適用，顯有適用法則不當之違誤。上訴
意旨執以指摘原判決不當，非無理由，應認原判決有撤銷發回更
審之原因。
據上論結，應依刑事訴訟法第三百九十七條、第四百零一條，判
決如主文。
中    華    民    國  九十五  年    四    月   二十   日
                      最高法院刑事第七庭
                          審判長法官  呂  潮  澤
                                法官  吳  昆  仁
                                法官  孫  增  同
                                法官  趙  文  淵
                                法官  吳      燦
      本件正本證明與原本無異
                                      書  記  官
中    華    民    國  九十五  年    四    月  二十五  日
                                                      J


司法院資訊處製作；財團法人民間司法改革基金會備份。
